【裁判字號】    96,選訴,5
【裁判日期】    970513
【裁判案由】    違反公職人員選舉罷免法等
【裁判全文】
臺灣苗栗地方法院刑事判決              96年度選訴字第5號
公  訴  人  臺灣苗栗地方法院檢察署檢察官
被      告  甲○○
指定辯護人  許盟志律師
被      告  丁○○○
上列被告等因違反公職人員選舉罷免法案件，經檢察官提起公訴
（96年度選偵字第3號），本院判決如下：
    主  文
甲○○犯修正前公職人員選舉罷免法第九十條之一第一項交付賄
賂罪，處有期徒刑參年肆月，褫奪公權貳年，扣案用以交付之賄
賂新臺幣陸仟元沒收之。
丁○○○犯有投票權人，收受賄賂罪，處有期徒刑肆月，如易科
罰金，以銀元參佰元即新臺幣玖佰元折算壹日，褫奪公權貳年，
減為有期徒刑貳月，如易科罰金，以銀元參佰元即新臺幣玖佰元
折算壹日，褫奪公權壹年，收受之賄賂新臺幣參仟元沒收之。
    事  實
一、甲○○係第18屆苗栗縣大湖鄉明湖村村長候選人，為求順利
    當選，竟基於對有投票權之人交付賄賂之犯意，先於95 年5
    月中旬某日，在苗栗縣大湖鄉○○村○ 鄰○○街47號丁○○○住處，以每票新台幣（下同）1,500 元之價，共交予丁○○○3,000 元，而約使丁○○○促其子丙○○及媳乙○○於
    投票時支持其當選村長。其接續上開犯意，又於同年5 月底
    某日，在A3（詳見卷內年籍資料對照表，檢察官另案偵辦）
    鄰居不知情之彭陳彩雲住處，以A3全戶有三票，而交付賄款
    6,000 元予A3，並與A3約定，其全戶於投票時須予支持。嗣
    經警於95年6 月1 日循線查獲，並經A3交出所受賄款6, 000
    元，始悉上情。
二、案經950501A 、950525A （年籍資料詳見95年度選他字第38
    號、第74號檢舉人年籍對照表）向臺灣苗栗地方法院檢察署
    檢察官舉發，經檢察官偵查後起訴。
    理  由
壹、證據能力部分
一、按被告以外之人於審判外之陳述，雖不符前4 條之規定，而
    經當事人於審判程序同意作為證據，法院審酌該言詞陳述或
    書面陳述作成時之情況，認為適當者，亦得為證據。當事人
    、代理人或辯護人於法院調查證據時，知有第159條第1項不
    得為證據之情形，而未於言詞辯論終結前聲明異議，視為有
    前項之同意，刑事訴訟法第159條之5定有明文。
二、除證人丙○○於警詢之證述，屬審判外之陳述，無證據能力
    外，公訴人、被告及其辯護人對於本判決後開所引用之其餘
    被告以外之人於審判外之陳述（包括書面陳述），於本院準
    備程序中均表示不予爭執其證據能力，且迄至言詞辯論終結
    前亦未再聲明異議。本院審酌上開證據資料製作時之情況，
    並無違法不當及證明力明顯過低之瑕疵，亦認為以之作為證
    據應屬適當，依刑事訴訟法第159 條之5 規定，認該等證據
    資料均有證據能力。
貳、實體部分：
一、訊據被告甲○○業固承認有交付3,000 元予丁○○○，惟矢
    口否認有何賄選情事，辯稱：其參選村長並未賄選。其交給
    被告丁○○○之3,000 元，係積欠丙○○維修熱水器之費用
    ；且丙○○係競選對手徐兆岑之椿腳，其不可能拿錢給丙○○夫妻；亦可能為另一候選人徐兆岑欲陷害其，另A3的證詞
    有瑕疵云云；被告丁○○○固承認有收受被告甲○○交付3,
    000 元，惟矢口否認有何收受賄賂情事，辯稱：其不知道，
    其生病很嚴重，檢察官起訴都是假的，都是要陷害其。其轉
    交給媳婦就說是工錢，不是投票的錢云云，惟查：
    (1)被告以A3全戶有3 位投票權人，而以每票2,000 元向A3賄
      選，共交付6,000 元予A 等情，業據證人A3於偵查中證述
      在卷（他字卷第7 頁），A3並交出所受之賄款6,000 元佐
      證，A3證稱與被告甲○○並無恩怨，結仇（他字卷第7 頁
      ），依據A3之證詞，其本身係犯刑法第143 條第1 項有投
      票權人，收受賄賂罪嫌，如其所述為虛偽，其供詞就會如
      同證人彭陳彩雲於警詢中承認收受買票錢2 千元（他字卷
      第71頁至第74頁），而於檢察官偵訊時改稱沒有收到錢，
      欺騙警察（他字卷第16頁），不然就會如被告丁○○○否
      認犯行；又被告甲○○辯稱A3之證詞有瑕疵，然證人彭陳
      彩雲於警詢中確實承認收受買票錢2 千元，此與A3證述「
      看到甲○○親自拿錢彭陳彩雲」相符（他字卷第69頁），
      至於證人彭陳彩雲於檢察官偵訊時改稱沒有收到錢，只能
      證明彭陳彩雲之證詞信用性有疑問，尚難認定彭陳彩雲是
      在警詢時之證詞正確，還是在偵查中證詞是真實，不能因
      此反證A3之證詞有瑕疵，而證人A3於警詢時（他字卷第68
      頁至第70頁）及於檢察官偵訊時證述情節均一致、明確，
      復無其他證據足以證明A3有誣陷被告甲○○之動機，自堪
      採信為真。
    (2)又被告丁○○○於警詢時初則供稱：未收到任何選舉錢等
      語（他字第38號卷第7 9 頁至第81頁），而其於檢察官覆
      訊時則供稱：「有一不認識之女子跑到我家，說3,000 元
      是我兒子的工錢，所以我就把3,000 元轉交給我媳婦…一
      位女子從門縫拿進來，我沒有看清楚對方是誰…我只拿3,
      000 元，說工錢，因為我不曉得誰拿來的，所以就沒有說
      是誰拿來的工錢」（他字第38號卷第11頁至第12頁）；其
      中於警詢時供稱未收到錢，於檢察官覆訊時改稱收到一位
      女子要轉交兒子之工錢，屬前後不一之證述外，亦與被告
      甲○○於偵查中供述：「在94年曾請丙○○裝熱水器，費
      用6 千元，過了好幾個月才先拿3 千元給丙○○，後來將
      近選舉前20天左右拿給丙○○母親丁○○○，『當面』交
      錢給丁○○○，表明欠他兒子的錢，與丁○○○不是很熟
      ，但是起碼看到人都認識」等情（96年度選偵字第3 號第
      8 頁）、審理中供述：「當時她生病不認識我，我說是妳
      兒子工錢，麻煩轉交妳兒子」（本院卷第87頁）明顯不同
      ，如被告甲○○所交付非賄款，被告丁○○○何須於警察
      局稱沒收到錢？又收受他人交付現金定當面認清何人交付
      並說明交付現金之理由，何有「一位女子從門縫拿進來，
      而僅說工錢」之理？足見被告丁○○○乃為卸責而有所供
      不實之情形，難以採信。
    (3)而證人丙○○於偵查時則供稱：「我太太說有收到三千元
      ，那是我母親轉交給他的，她說甲○○有拿三千元給我母
      親，我母親轉交給其，她沒有說原因，我忘記她有無講原
      因。我有幫甲○○裝2 次熱水器，裝一台含工資熱水器六
      千元，兩次都是，甲○○付現金，第一次有付清，第二次
      隔一、二個禮拜付3 千元，後來3 千元很久才付，不確定
      我太太講的3 千元是工資還是賄款，在警察局所說稱三千
      元是甲○○買票的錢是我以為他買票的錢等情（詳見他字
      第21頁至第22頁），及其於本院審理證述：「95年村長選
      舉期間，我太太沒有無拿3 千元給我，她只說拿到3 千元
      ，她交代不清楚。只說拿到3 千元，家用，因為我太太是
      理財的。（檢察官問：你太太有沒有說這3 千元是如何來
      的？）那時候是我誤認的，因為那時候是手機在講的，那
      段時間，我在新竹工作。她打電話給我，跟我說3 千元，
      沒有說清楚。她說是甲○○先生拿的。拿給媽媽，媽媽再
      交給她的，我只知道這樣。她沒有說清楚這3 千元是做什
      麼用的，我不知道。後來才跟我說這3 千元是裝熱水器的
      錢，在警察局她說是工錢，那時才講清楚。她沒有說，只
      說工錢而已，因為那是我去裝的，她沒有去。你總共兩台
      。分兩次。一台自己家，另外一台是租給別人房子的，那
      一台比較久。替甲○○裝設熱水器錢6 千元，含工資、材
      料。第一台有付給我錢。現場付第二台只付給我3 千元。
      在警察局說3 千元是買票的錢時候是誤認。（檢察官問：
      你在警察局說，你太太告訴你，有收到甲○○買票的錢
      1,500 ，你太太有告訴你，為何你會誤認？）沒有。（檢
      察官問：請提示選他38號卷第91頁，我太太曾表示她有收
      到甲○○賄選現金新台幣1,500 元，我跟妻子兩票合計3
      千元。）那時候是我誤認的。（檢察官問：你太太有告訴
      你，你怎會誤認？）那是電話裡面誤認的，她有說3 千元
      ，是我自己誤認的，因為那時剛好是選舉期間，後來我在
      警察局製作完筆錄之後，我太太才告訴我。（檢察官問：
      為何你會誤認？）因為時機敏感，且那時候我在新竹工作
      很累。去裝熱水器的時候，裝完就收錢。一般人也是這樣
      ，但有的會積欠。（受命法官問：為何你們這次裝完這麼
      久，才收3 千元？）因為工作忙，而且都是鄰居怎好意思
      每次催人錢，他又不是沒有錢，我們都知道，所以不用一
      直催，自己感覺欠人錢該還，會還就好了。」（本院卷第
      69 頁 至第82頁），首先證人丙○○說其家中理財是其太
      太，則其妻收到丙○○替人安裝水電之工錢，一般常理都
      會說清楚收取何人之工錢，以免重複收取費用，因此證人
      丙○○證述其太太沒說清楚甲○○交付3 千元是工錢還是
      賄款，與常情違背；又有關交付之3 千元為工資，丙○○
      之妻於乙○○在警察局詢問及偵查中均證述有告訴其先生
      丙○○，因此證人丙○○證述在警察局其妻才說清楚為工
      資，顯有不實。又證人丙○○證述一般安裝熱水器都是裝
      妥之後收取現金，此亦為一般常人之安裝熱水器之收費方
      式，因此其於本院審理時證述「分兩次。一台自己家，另
      外一台是租給別人房子的，那一台比較久。替甲○○裝設
      熱水器錢6 千元，含工資、材料。第一台有付給我錢。現
      場付第二台只付給我3 千元，欠3 千元，都是鄰居怎好意
      思每次催人錢，他又不是沒有錢，我們都知道，所以不用
      一直催」等情，亦悖於常理，且被告甲○○欠其熱水器安
      裝之費用如此久，直等到村長選舉之敏感期間方到丙○○
      家中清償，如此巧合，動機令人猜疑？再被告甲○○既然
      會請丙○○在家中安裝熱水器之工程，彼此間就應無結仇
      結冤，其抗辯丙○○夫妻為徐兆岑之樁腳而不會送賄款一
      情，就與其日常生活處理模式相違背，而顯不可信。
      另其證述有關安裝熱水器之地點在不同房屋內，亦與被告
      甲○○於審理中供稱：「一台裝在二樓，一台在樓下…同
      一天分裝二台」（本院卷第88頁、第89頁）不符，除了被
      告甲○○有關安裝熱水器之台數、地點於偵查、審理中之
      供述其本身前後不一不足採信外，證人丙○○、乙○○亦
      與被告甲○○供述情節不同，足見其等對於被告甲○○交
      付給被告丁○○○3, 000元彼此一致供稱係「工錢」，應
      係為脫罪卸責之串供陳述，實不足採信。
    (4)另證人乙○○於警詢時則證稱：「... 我媽只說那是做事
      的錢, 他只說要拿我先生『阿宏』，說是上次在『阿坤龍
      』那裡做事的錢」；及「我事後有告訴我先生說『阿坤龍
      』有拿3,000 元做事的錢, 我也不知道什麼事情的錢，我
      有叫我先生去問媽媽是做什麼事情的錢，但不知道我先生
      有沒有去問」（詳見他字第94頁至第96頁）。而其於檢察
      官覆訊時仍證述：「我婆婆說是坤龍叔給我先生的工錢，
      有把甲○○拿三千元給母親的事情告訴我先生丙○○，有
      替甲○○裝熱水器一次，其他就是維修。我不知道裝熱水
      器的錢有無收到等語（詳見他字第24頁至第25頁），及其
      於本院審理中證述：「在95年村長選舉期間，婆婆有拿三
      千元給我在我老家的房間，說是我老公裝飲水機的工錢，
      是不是。婆婆說那三千元是工錢，叫我拿給我老公，是我
      拿錢的。說是甲○○拿的工錢，可是我還沒告訴我老公。
      坤龍叔拿給他的錢是安熱水器兩台，第一次六千元給了，
      還有一次給三千元，還剩三千元，是一台一台拿，因為第
      一台有付清，第二台沒付清。我老公做什麼會跟我說，他
      今天要安什麼或做什麼會跟我講。兩台都是全部新的。」
      （本院卷第59頁至第69頁），有關其婆婆丁○○○轉交3
      千元部分，其在警察局詢問及偵查中均證述有告訴其先生
      丙○○，而在本院審理中改證稱：「我還沒有告訴我老公
      」（本院卷第62頁第12行），改變證述之動機令人猜疑；
      另其在本院審理中又稱：「其老公做什麼會跟其說，他今
      天要安什麼或做什麼會跟我講。兩台都是全部新的。第一
      次六千元給了，還有一次給三千元，還剩三千元。」，與
      其於偵查中供述：「有替甲○○裝熱水器一次，其他就是
      維修。我不知道裝熱水器的錢有無收到」等情不符；又有
      關其婆婆丁○○○轉交3 千元一情，如其在警察局詢問及
      偵查中均證述有告訴其先生丙○○，則其先生丙○○何以
      在本院審理中會證述「其因誤認甲○○交付賄款因此打電
      話給吳兆岑而被查獲上開賄選」？足見其審理中改稱「還
      沒有告訴老公」，是圓其與其婆婆丁○○○、先生丙○○
      串證之謊言，不足為信。
    (5)綜上所述，足認被告丁○○○於警察局詢問係刻意隱瞞被
      告甲○○交付該3,000 元之事；而於偵查中所稱該3,000
      元為「工錢」一事，更係卸責之詞，否則苟該3,000 元係
      丙○○應得之工資，縱事發時被告甲○○具村長侯選人此
      敏感身份，仍可據實說出而無須隱瞞；再參以證人乙○○
      於本院審理時證述：「我老公做什麼會跟我說，他今天要
      安什麼或做什麼會跟我講」等情，足見其夫妻感情良好，
      而丙○○亦證述其妻係家中理財者，有關為何事情收受3
      千元，彼此應該是如實相告，怎會有如證人丙○○於本院
      審理中所稱說不清楚，顯悖於常情而不足信。是被告甲○○上開賄選及被告丁○○○妨害投票罪行已堪認定。
三、論罪科刑之理由：
    (1)被告等行為後，刑法業於94年2 月2 日經總統以華總一義
      字第09400014901 號令修正公布，並於95年7 月1 日施行
      （下稱新法，修正前刑法下稱舊法）。按新法第2 條第1
      項規定，「行為後法律有變更者，適用行為時之法律。但
      行為後法律有利於行為人者，適用最有利於行為人之法律
      」。參酌最高法院95年度刑事庭第8 次會議決議，該條係
      規範行為後法律變更所生新舊法律比較適用之準據法，於
      新法施行後，應適用新法第2 條第1 項之規定，為「從舊
      從輕」之比較，先予敘明。次按，法律變更比較新舊法時
      ，應就罪刑有關之共犯、未遂犯、想像競合犯、牽連犯、
      連續犯、結合犯，以及累犯加重、自首減輕暨其他法定加
      減原因（如身分加減）與加減比例等一切情形，本於統一
      性及整體性原則，綜其全部罪刑之結果而為比較，亦有最
      高法院95年度第8 次刑事庭會議決議可資參照。茲比較如
      下
    法定刑中罰金刑部分：刑法第33條第5 款業經修正公布，
      修正後刑法第33條第5 款規定「罰金：新臺幣一千元以上
      ，以百元計算之」，與修正前刑法第33條第5 款規定「罰
      金：（銀元）一元以上」不同。比較修正前後之罰金刑輕
      重，該罰金刑之最低刑度於修法後已有加重，故以九十五
      年七月一日修正公布施行前之刑法規定較有利於被告，依
      刑法第二條第一項前段規定，本案關於被告甲○○違反公
      職人員選舉罷免法第90條之1 之併科罰金部分、被告丁○○○有投票權人，收受賄賂罪，自應適用行為時之法律（
      修正前刑法第33條第5 款）較有利被告等。
    又按公職人員選舉罷免法第90條之1 第1 項之投票行賄罪
      係以對於有投票權之人，行求期約或交付賄賂或其他不正
      利益，而約其不行使投票權或為一定之行使為構成要件，
      詳析其要件有三：其一，須對於有投票權之人為之；其二
      ，須有行求、期約或交付賄賂或其他不正利益之行為；其
      三，須約使有投票權人為一定之行使或不行使投票權。所
      謂行求，係指行賄人自行向對方提出賄賂或不正利益，以
      備交付，祇以行賄者一方之意思表示為已足，不以受賄者
      之允諾為必要；所謂期約，係指行賄者與受賄者雙方就期
      望而為約定於一定期間內交付賄賂或利益，乃雙方意思已
      合致而尚待交付；所謂交付，係指行賄者事實上將賄賂或
      不正利益交付受賄者收受之行為。惟不論何階段之行為態
      樣，行為人之行為是否該當於公職人員選舉罷免法第90條
      之1 第1 項之投票行賄罪，均應充足上述三要件，亦即須
      視行為人主觀上是否具有行賄之犯意，而約使有投票權人
      為投票權一定之行使或不行使；客觀上行為人所行求期約
      或交付之賄賂或不正利益是否可認係約使投票權人為投票
      權之一定行使或不行使之對價；以及所行求、期約、交付
      之對象是否為有投票權人而定。上開對價關係，在於行賄
      者之一方，係認知其所行求、期約或交付之意思表示，乃
      為約使有投票權人為投票權一定之行使或不行使；在受賄
      者之一方，亦應認知行賄者對其所行求、期約或交付之意
      思表示，乃為約使其為投票權一定之行使或不行使，且對
      有投票權人交付之財物或不正利益，並不以金錢之多寡為
      絕對標準，而應綜合社會價值觀念、授受雙方之認知及其
      他客觀情事而為判斷，倘足認其與要約有投票權人為投票
      權一定之行使或不行使間，具有對價關係時，始足該當犯
      罪。至投票行賄罪之處罰分別規定於刑法第144 條及公職
      人員選舉罷免法第90條之1 第1 項，而公職人員選舉罷免
      法第90條之1 第1 項為刑法第144 條之特別法，依特別法
      優於普通法之原則，應優先適用公職人員選舉罷免法。本
      件被告甲○○行為後，公職人員選舉罷免法第90條之1 業
      於民國95年5 月30日總統華總一義字第09500075641 號令
      修正公布第14 、113條條文；並自95年7 月1 日施行，又
      於96年11月7 日總統華總一義字第09600150561 號令修正
      公布全文134 條；並自公布日施行，該法第90條之1 第1
      項於96年11月7 日調整條文次號為第99條，公職人員選舉
      罷免法雖於96年11月7 日經修正公布，原列為該法第90條
      之1 第1 項之罪，於該次修正改列為第99條，然僅其條次
      變動，有關該罪之構成要件及法定刑度，俱未修正，則既
      無法律變更，即不生新舊法比較問題。
    綜上被告等全部罪刑之結果而為新、舊法比較，揆諸前揭
      最高法院決議及刑法第2 條第1 項所定之「從舊從輕」原
      則，適用被告等行為時法律，對被告較為有利，自應適用
      修正前之刑法規定。
    關於易科罰金部分：最高法院95年5 月23日95年度第8次
      刑事庭決議認為易服勞役、易科罰金、數罪併罰之定執行
      刑於法律修正時，均應為新舊法有利不利之比較，又依現
      在仍有效之最高法院二十四年上字第四六三四號判例及九
      十五年度第八次刑事庭會議決議，就應綜合比較及一體適
      用之範圍，仍均未將易刑處分（即易服勞役、易科罰金）
      及數罪併罰之定執行刑納入綜合比較及一體適用之範圍，
      故本院認易刑處分（即易服勞役、易科罰金）及數罪併罰
      之定執行刑，雖應比較新舊法，但並無應與本刑論罪科刑
      之規定一體適用之必要，應另行單獨予以比較適用。本案
      關於易服勞役之折算標準部分，修正前刑法第42條2 項前
      段規定「易服勞役以一元以上三元以下折算一日。但勞役
      期間不得逾6 個月」；同條第三項復規定，罰金總額折算
      逾6 個月之日數者，以罰金總額與六個月之日數比例折算
      。依廢止前之罰金罰鍰提高標準條例第二條前段規定，就
      其原定數額提高為一百倍折算一日，則本件被告行為時之
      易服勞役折算標準，應以銀元三百元即新台幣九百元折算
      一日。然若罰金總額折算逾六個月之日數者，則以罰金總
      額與6 個月之日數比例折算。修正後之刑法第42條第3 項
      前段規定：「易服勞役以新台幣1 千元、2 千元或3 千元
      折算一日。但勞役期間不得逾1 年」。同條第5 項前段另
      規定：「罰金總額折算逾1 年之日數者，以罰金總額與一
      年之日數比例折算。」。比較新舊法之結果，舊法因易服
      勞役之最高度期限為6月，顯較有利於被告丁○○○。
    又本案被告2 人行為後，雖刑法第37條第2 項關於褫奪公
      權之規定，於94年1 月7 日修正，將裁量宣告褫奪公權之
      有期徒刑宣告刑下限，由6 月提高為1 年（宣告褫奪公權
      之期間為1 年以上10年以下，則未修正），並於95年7 月
      1 日施行，然此為從刑之科刑規範事項，應隨同主刑適用
      同一準據法，是以本案應依公職人員選舉罷免法第98條第
      3 項及修正後刑法第37條第2 項規定，併予宣告褫奪公權
      。
    本案涉及法律變更之部分，經上述綜合比較新舊刑法之規
      定結果，就全部罪刑部分，以修正前刑法有利於被告，依
      新法第2 條第1 項前段規定，自應一體適用行為時法。另
      就易刑處分部分，以行為時法有利於被告，換言之，修正
      後之刑法，並無較修正前之刑法規定有利於被告，依新法
      第2 條第1 項前段規定，自應適用被告行為時之刑法，合
      先敘明。
    (2)核被告甲○○所為，係犯96年11月7 日修正前公職人員選
      舉罷免法第90條之1 第1 項投票行賄罪。被告丁○○○則
      係犯刑法第143 條第1 項之有投票權人，收受賄賂罪。
    (3)又法律處罰賄選，其目的在維護該次選舉之公平，其被害
      法益為該次選舉產生不公之國家社會法益，而國家、社會
      法益恒為單一（同次選舉），被告甲○○於同次選舉向被
      告丁○○○、A3買票應係基於單一決意之接續實施，所侵
      害之法益單一，且係於密切接近之時（均為5 月間）、地
      實施，各行為之獨立性極為薄弱，既依一般社會健全觀念
      ，在時間差距上，難以強行分開，則在刑法評價上，視為
      數個舉動之接續施行，包括以一行為予以評價，較為合理
      ，為接續犯，屬單純一罪（詳見最高法院90年台上字第
      7703 號 判決參照）。檢察官認為是連續犯，容有誤會。
    (4)爰審酌被告甲○○案發當時為村長候選人，分向A3、丁○○○以每票2,000 元（A3部分，3 票，合計6,000元）、
      1,500 元（丁○○○部分，2 票，合計3,000 元）約其等
      行使投票權；被告丁○○○收受被告甲○○3 千元之賄款
      ，及其等犯後均未有悔意，兼衡本案之賄選款項非鉅及其
      等年齡、智識程度、行賄之金額、規模等一切情狀，分別
      量處如主文所示之刑；又被告丁○○○犯本罪之時間，均
      在96年4 月24以前，其所犯罪名及量刑，合於中華民國九
      十六年罪犯減刑條例第2 條第1 項第3 款之減刑規定，該
      罪刑應予減其宣告刑之2 分之1 ，併依據修正前刑法第41
      條規定諭知易科罰金之折算標準。又按犯本章之罪或刑法
      分則第6 章之妨害投票罪，宣告有期徒刑以上之刑者，並
      宣告褫奪公權，修正前公職人員選舉罷免法第98條第3 項
      定有明文，而此項褫奪公權之宣告，寓有強制性，為刑法
      第37條第2 項之特別規定，不受宣告6 月以上有期徒刑之
      限制，法院自應優先適用，此有最高法院81年度臺非字第
      246 號判決意旨可資參照，被告甲○○係犯公職人員選舉
      罷免法第5 章之罪；被告丁○○○係犯刑法分則第6 章之
      妨害投票罪，其等既經本院宣告如主文所示之有期徒刑，
      同理，自均應依修正前公職人員選舉罷免法第98條第3 項
      之規定，宣告如主文所示之褫奪公權，被告丁○○○合於
      中華民國九十六年罪犯減刑條例之規定，依據同條例第14
      條之規定，該褫奪公權應予減其宣告刑之2 分之1 以資懲
      儆，附此敘明。
四、沒收部分：被告丁○○○所收受之賄賂3,000 元，應依刑法
    第14 3條第2 項予以沒收。至被告甲○○交付予其他有投票
    權人之賄賂6,000 元部分，因其賄賂已交付有投票權之人收
    受，而收受賄賂者係犯刑法第143 條第1 項之投票受賄罪，
    其所收受之賄賂應依同法條第2 項規定沒收之，如全部或一
    部不能沒收時，追徵其價額。故犯投票行賄罪者，其已交付
    之賄賂，本應對於受賄者所處之罪中，依刑法第143 條第2
    項之規定為沒收及追徵之從刑宣告，而不得再於行賄者所處
    之罪中依修正前公職人員選舉罷免法第99條第3 項規定宣告
    沒收（最高法院93年度台上字第5728號判決意旨可資參照）
    。惟依修正前公職人員選舉罷免法第90條之1 第3 項規定：
    「預備或用以行求期約或交付之賄賂，不問屬於犯人與否，
    沒收之」。刑法第143 條第2 項規定：「犯前項之罪者（指
    投票受賄罪），所收受之賄賂沒收之。如全部或一部不能沒
    收時，追徵其價額」。關於已交付（即已收受，下同）之賄
    賂，於修正前公職人員選舉罷免法第90條之1 第3 項、刑法
    第143 條第2 項，雖均有沒收之規定，惟刑法第143 條第2
    項併規定，如全部或一部不能沒收時，追徵其價額。亦即已
    交付之賄賂，依據修正前公職人員選舉罷免法第90條之1 第
    3 項規定，僅能沒收賄賂之原物；依據刑法第143 條第2 項
    ，則於全部或一部不能沒收時，追徵其價額。故於行賄者、
    受賄者均已起訴之情形，依全部法優於局部法原則，該已交
    付之賄賂，固應優先適用刑法第143 條第2 項規定，對於受
    賄者宣告沒收，如全部或一部不能沒收時，追徵其價額。倘
    該受賄者因微罪、死亡等原因依法為不起訴處分時，已無從
    依刑法第143 條第2 項規定，對於受賄者宣告沒收、追徵；
    而修正前公職人員選舉罷免法第90條之1 第3 項復已明文規
    定「交付之賄賂，不問屬於犯人與否，沒收之」，採義務沒
    收主義。於此情形，即應依修正前公職人員選舉罷免法第90
    條之1 第3 項規定，對行賄者宣告沒收（詳見最高法院95年
    台上字第4229號判決參照）。查本件6,00 0元已交付予A3，
    因A3尚未偵查終結，揆諸前揭規定及說明，依修正前公職人
    員選舉罷免法第90條之1 第3 項，就賄賂之原物即扣案之用
    以交付之賄賂6,000 元併宣告沒收之。
五、應適用法條：
    (1)刑事訴訟法第299條第1 項前段。
    (2)96年11月7 日修正前公職人員選舉罷免法第90條之1 第1
      項、第98條第3 項。
    (3)刑法第2 條第1 項前段、第11條、第143 條第1 項、第2
      段前段、修正前刑法第41條第1 項前段、第37條第2 項。
    (4)中華民國九十六年罪犯減刑條例第2 條第1 項第3 款、第
      7 條、第9 條、第14條。
    (5)罰金罰鍰提高標準條例第1 條前段、修正前罰金罰鍰提高
      標準條例第2 條。
    (6)現行法規所定貨幣單位折算新臺幣條例第2 條。
本案經檢察官林映姿到庭執行職務。
中    華    民    國    97    年    5     月    13    日
              刑事第三庭  審判長法  官  柳章峰
                                法  官  呂曾達
                                法  官  張珈禎
以上正本證明與原本無異。
                                書記官  黃雅琦
中    華    民    國    97    年    5     月    13    日
附錄本案論罪科刑法條
修正前公職人員選舉罷免法第90條之1 第1 項
對於有投票權之人，行求期約或交付賄賂或其他不正利益，而約
其不行使投票權或為一定之行使者，處3 年以上10年以下有期徒
刑，得併科新臺幣1 百萬元以上1 千萬元以下罰金。
中華民國刑法第143條第1項（投票受賄罪）
有投票權之人，要求、期約或收受賄賂或其他不正當利益，而許
以不行使其投票權或為一定之行使者，處3年以下有期徒刑，得
併科5千元以下罰金。


司法院資訊處製作；財團法人民間司法改革基金會備份。
